臺灣臺中地方法院刑事判決　　　　　　　 96年度易字第336號
公　訴　人　臺灣臺中地方法院檢察署檢察官
被　　　告　乙○○
　　　　　　　　　　　9弄47.
上列被告因偽造文書案件，經檢察官提起公訴（95年度偵字第22
936號），被告於準備程序中就被訴事實為有罪之陳述，經告以
簡式審判之旨，並聽取意見後，本院合議庭裁定由受命法官獨任
進行簡式審判程序，判決如下：
    主    文
乙○○共同連續行使明知為不實之事項，而使公務員登載於職務
上所掌之公文書，足以生損害於公眾，處有期徒刑肆月，如易科
罰金，以銀元佰元即新台幣玖佰元折算壹日。緩刑年貳年。
    犯罪事實
一、乙○○為中度智障者，明知其與大陸地區女子林麗平並無結
    婚之真意，為使貪圖甲○○所提若大陸地區女子林麗平能來
    台，將按月給付其新台幣（下同）2萬元作為報酬之高利，
    竟與甲○○共同基於行使明知為不實事項而使公務員登載於
    職務上所掌公文書之概括犯意，於民國90年5月7日，與甲○
    ○共赴大陸地區福建省，依甲○○指示，於同年月30日在大
    陸地區福建省寧德市與林麗平虛偽辦理結婚，並取得該市公
    證處核發之「結婚公證書（字號：（2001）寧字第1186號）
    」；乙○○於90年5月31日返國後，於同年6月15日持上開「
    結婚公證書」至財團法人海峽交流基金會（下稱海基會）辦
    理該結婚公證書之驗證，海基會於同年6月21日核發驗證證
    明書，於同年6月26日，持該「結婚公證書」，填具「大陸
    地區人民進入台灣地區保證書」，至台中縣警察局豐原分局
    合作派出所辦理對保，致該派出所警員呂榮義僅依乙○○提
    供之上開公證書及乙○○所稱其與林麗平係夫妻關係之不實
    事項，登載於上開保證書之「對保或證明機關（構）簽註意
    見欄」內，足以生損害於警察機關對於大陸地區及台灣地區
    人民婚姻狀況之管理正確性。於同年6月26日乙○○又與甲
    ○○持上開「結婚公證書」、「驗證證明」等文件，前往台
    中縣豐原市戶政事務所填具結婚登記申請書，申辦不實之結
    婚登記，致使該管公務員將乙○○與林麗平結婚之不實事實
    登載於職務上所掌之「戶籍登記簿」公文書，並據以核發記
    載林麗平為乙○○配偶不實事項之「戶籍謄本」，足以生損
    害於戶政機關管理戶籍資料及人民身分關係管理之正確性。
    因甲○○未及時向內政部警政署入出境管理局（下稱境管局
    ）辦理，乙○○復於92年4月2日，持該「結婚公證書」，填
    具「大陸地區人民進入台灣地區保證書」，至台中縣警察局
    豐原分局合作派出所辦理對保，致該派出所警員吳明訓僅依
    乙○○提供之上開公證書及乙○○所稱其與林麗平係夫妻關
    係之不實事項，登載於上開保證書之「對保或證明機關（構
    ）簽註意見欄」內，足以生損害於警察機關對於大陸地區及
    台灣地區人民婚姻狀況之管理正確性。乙○○復於92年4月3
    日填載委託書，並將相關證件交由甲○○，由甲○○委由不
    知情之閰海龍同日至境管局，填具「大陸地區人民進入台灣
    地區旅行證申請書」，並檢具上開記載不實結婚事項之「結
    婚公證書」、「驗證證明書」、「大陸地區人民進入台灣地
    區保證書」、「戶籍謄本」等文件，一併交付境管局之承辦
    人員，而行使該內容登載不實之「大陸地區人民進入台灣地
    區保證書」、「戶籍謄本」等公文書。因手續未備乙○○又
    於94年9月5日，持該「結婚公證書」，填具「大陸地區人民
    進入台灣地區保證書」，至台中縣警察局豐原分局合作派出
    所辦理對保，致該派出所警員吳明訓又僅依乙○○提供之上
    開公證書及乙○○所稱其與林麗平係夫妻關係之不實事項，
    登載於上開保證書之「對保或證明機關（構）簽註意見欄」
    內，並持向境局行使，足以生損害於警察機關對於大陸地區
    及台灣地區人民婚姻狀況之管理正確性。嗣林麗平因故未入
　　境來台，經警循線查　知上情。
二、案經臺中縣警察局豐原分局報請臺灣臺中地方法院檢察署檢
    察官偵查起訴。
    理    由
一、犯罪所憑之證據
　　訊據被告乙○○對於上開犯罪事實坦承不諱，並有林麗平大
    陸地區人民明細資料報表一份、乙○○中華民國國民身分證
    一紙、全戶戶籍資料查詢結果一紙、財團法人海峽交流基金
    會函附90核字第036541號證明、結婚公證書各一紙、臺中縣
    豐原市戶政事務所95年10月30日函附之結婚登記申請書、財
    團法人海峽交流基金會、結婚公證書一份、法務部入出境資
    訊連結作業資料─載明被告乙○○、甲○○入出境情形一紙
    及內政部警政署入出境管理局函附之大陸地區人民進入台灣
    地區旅行證申請書、切結書、委託書、大陸地區人民進入台
    灣地區保證書、戶籍謄本、結婚公證書、證明書等文件附卷
    可按，足見被告自白與犯罪事實相符，其上揭連續行使明知
    為不實事項而使公務員登載於職務上所掌公文書之犯行，事
    證明確，洵堪認定。
二、新舊法比較
　　被告行為後，刑法業於九十四年一月七日修正，於同年二月
  　二日公布，於九十五年七月一日施行。按行為後法律有變更
    者，適用行為時之法律，但行為後之法律有利於行為人者，
    適用最有利於行為人之法律，修正後即現行刑法第二條第一
    項訂有明文。
（一）刑法第二百十四條之使公務員登載不實罪，其罰金刑之法
      定刑原為得科銀元五百元以下罰金，因罰金罰鍰提高標準
      條例第一項前段規定，提高為十倍，為得科銀元五千元以
      下罰金。而依修正後刑法施行法第一條之一規定：「（第
      一項）中華民國九十四年一月七日刑法修正施行後，刑法
      分則編所定罰金之貨幣單位為新臺幣。（第二項）九十四
      年一月七日刑法修正時，刑法分則編未修正之條文定有罰
      金者，自九十四年一月七日刑法修正施行後，就其所定數
      額提高為三十倍。但七十二年六月二十六日至九十四年一
      月七日新增或修正之條文，就其所定數額提高為三倍」，
      及刑法第三十三條第五款修正為：「主刑之種類如下：五
      、罰金：新臺幣一千元以上，以百元計算之」等規定觀之
      ，依修正後之法律，刑法第二百十四條使公務員登載不實
      罪所得科處之罰金刑最高額為新臺幣一萬五千元、最低額
      為新臺幣一千元，然依被告行為時即修正前刑法第三十三
      條第五款規定之罰金最低額為銀元一元，並提高十倍計算
      ，前開罰金刑，最高額為銀元五千元，最低額為銀元十元
      ，若乘以三倍而換算為新臺幣，最高額雖與新法同為新臺
      幣一萬五千元，然最低額僅為新臺幣三十元。因此，比較
      上述修正前、後之刑罰法律，自以被告行為時即修正前關
      於科處罰金刑之法律較有利於被告。
（二）被告行為後，刑法第五十六條連續犯之規定，於九十四年
      一月七日修正公布刪除，並於九十五年七月一日施行，是
      於新法修正施行後，被告多次行使使公務員登載不實罪之
      犯行，即須分論併罰。則被告之犯行，因行為後新法業已
      刪除連續犯之規定，此刪除雖非犯罪構成要件之變更，但
      顯已影響行為人刑罰之法律效果，自屬法律有變更，經比
      較新、舊法規定，修正後之規定對於被告較為不利，依刑
      法第二條第一項前段之規定，仍應適用較有利於被告之行
      為時法律即舊法論以連續犯。
（三）再被告行為後，刑法第四十一條第一項前段亦有修正，被
      告行為時，依修正前刑法第四十一條第一項前段、罰金罰
      鍰提高標準條例第二條（現已刪除）之規定，有期徒刑、
      拘役易科罰金之折算標準，原以銀元一百元、二百元、三
      百元折算一日，經折算為新臺幣後，應以新臺幣三百元、
      六百元、九百元折算一日，而刑法第四十一條第一項前段
      修正後，則規定為以新臺幣一千元、二千元或三千元折算
      一日，此因屬科刑規範事項之變更，其折算標準為裁判時
      所應諭知，自有就新舊法規定比較之必要，經比較新舊法
      結果，以被告行為時關於易科罰金之規定，較有利於被告
      。故本案應依修正前刑法第四十一條第一項前段及修正刪
      除前罰金罰鍰提高標準條例第二條之規定，對被告諭知易
      科罰金之折算標準。
三、論罪科刑
　　被告與並無結婚之意思，卻虛偽辦理結婚手續，並據以使我
  　國公務員為前揭登記，且持登載後之相關公文書予以行使之
    行為，足以生損害於戶政機關對戶政管理之正確性，及警察
    機關對於外籍人士進入我國之核查發生不正確之損害。是核
    被告所為，係犯刑法第二百十六條、第二百十四條之行使使
    公務員登載不實罪。且：
（一）被告所為明知為不實之事項而使公務員登載於職務上所掌
      公文書之低度行為，應為行使該項文書之高度行為所吸收
      ，不另論罪，檢察官起訴時雖未論及行使，惟此為高低度
      之問題，為實質上一罪，此自亦為本院審理之範圍。
（二）依修正前刑法第二十八條規定：「二人以上共同實施犯罪
      之行為者，皆為正犯。」，修正後刑法第二十八條則規定
      ：「二人以上共同實行犯罪之行為者，皆為正犯。」，經
      比較新舊法之結果，舊法中「實施」一詞，尚涵蓋陰謀、
      預備、著手、實行之概念在內，較之新法僅以參與「實行
      」作為共同正犯之行為要件，舊法關於共同正犯之成立採
      取較為寬鬆之認定標準。惟本案被告行使使公務員登載不
      實犯行，均已達著手實行階段，無論依修正前、後之刑法
      第二十八條規定，均成立共同正犯，就此部分應無新、舊
      法何者較有利於被告之可言，自應適用修正後刑法第二十
      八條之規定（參見最高法院九十五年第二十一次刑事庭紀
      錄節本）。從而，被告與共犯甲○○，對於上開犯罪之實
      行，有犯意聯絡及行為分擔，應依修正後刑法第二十八條
      規定，論以共同正犯。
（三）被告先後多次行使使公務員登載不實之行為，時間緊接，
      所犯構成要件相同，顯係基於概括之犯意為之，為連續犯
      ，應依修正前刑法第五十六條連續犯之規定，論以一罪，
      並加重其刑。起訴書雖未敘及犯罪事實欄之警察機關及境
      管局部分之行使使公務員登載不實之犯行，惟此部分與起
      訴事實部分，具有連續犯之裁判上一罪關係，自亦為本院
      審理之範圍，附此敘明。
（四）爰審酌被告因貪圖按月收取二萬元之犯罪之動機，目的係
      在使大陸女子入境臺灣，而以假結婚方式之手段，不僅破
      壞婚姻制度，且危害戶政、警察機關對管理之正確性，再
      考量其行為所生損害不小，然考之被告前無犯罪紀錄，素
      行堪稱良好，有臺灣高等法院被告前案紀錄表、臺灣臺中
      地方法院檢察署刑案資料查註紀錄表各一份足憑，且於本
      院審理時坦承犯行，態度良好等一切情狀，量處如主文所
      示之刑，並依修正前刑法第四十一條第一項前段及修正刪
      除前罰金罰鍰提高標準條例第二條之規定，對被告諭知易
      科罰金之折算標準。
（五）被告前無犯罪紀錄，有臺灣高等法院被告前案紀錄表、臺
      灣臺中地方法院檢察署刑案資料查註紀錄表各一份足憑，
      且被告坦承犯行，又屬中度智障，受人利用，已深具悔意
      ，其經此偵審程序之教訓及刑之宣告，當知所警惕，信無
    　再犯之虞，本院綜核各情，認所宣告之刑，以暫不執行為
      適當，復因其犯罪在新法施行前，新法施行後，緩刑之宣
      告應適用新法（見最高法院95年5月23日95年度第8次刑事
      庭會議），併依新法即刑法第七十四條第一項第一款予以
      宣告緩刑二年。
據上論斷，應依刑事訴訟法第二百七十三條之一第一項、第二百
九十九條第一項前段，刑法第二條第一項、第二十八條、刑法第
二百十六條、第二百十四條、（修正前）第三十三條第五款、（
修正前）第五十六條、（修正前）第四十一條第一項前段、第七
十四條第一項第一款，罰金罰鍰提高標準條例第一條前段、（修
正前）第二條，判決如主文。
中　　華　　民　　國　　96　　年　　2　　月　　8　　日
                  刑事第十一庭  法  官  吳進發
                                書記官  巫偉凱
中　　華　　民　　國　　96　　年　　2　　月　　8　　日
